【裁判字號】    89,訴,1581
【裁判日期】    890814
【裁判案由】    違反野生動物保育法
【裁判全文】
臺灣臺中地方法院刑事判決                        八十九年度訴字第一五八一號
    公訴人  台灣台中地方法院檢察署官
    被  告  乙○○
            甲○○
右列被告因違反野生動物保育法等案件，經檢察官提起公訴（八十九年度偵字第四九
八Ｏ號），本院判決如左：
    主  文
乙○○、甲○○共同未具族群量逾越環境容許量之條件，獵捕保育類野生動物；乙○
○，處有期徒刑捌月，緩刑參年；甲○○，累犯，處有期徒刑柒月。扣案之保育類野
生動物白鼻心壹隻（已死亡）及獵具十字弓壹把（含弓箭貳拾玖支）均沒收之。
    事  實
一、乙○○於民國八十七年間某日，在其已死亡之父親所有位於屏東縣某山上工寮內
    ，發現公告管制之十字弓一把（含弓箭二十九支）後，明知未經許可不得無故持
    有管制刀械，竟仍未經許可，攜帶該把十字弓，行經各縣市道路之公共場所，至
    台中縣潭子鄉○○路○段一六五巷六號居處藏放。嗣於八十八年十月一日夜間凌
    晨零時許，乙○○攜帶上開十字弓及弓箭，至台中縣太平市茅埔山區之公眾得出
    入之場所，與甲○○（前於八十五年間因違反麻醉藥品管理條例案件，經台灣彰
    化地方法院判處有期徒刑三月確定，於八十六年三月三日易科罰金執行完畢）為
    食用而共同基於獵捕保育類野生動物之犯意聯絡，明知俗稱「果子狸」之「白鼻
    心」業經行政院農業委員會公告列入珍貴稀有應予保育之野生動物，且其族群量
    並未逾越環境容許量，不得非法獵捕，竟由甲○○騎機車以車燈照路，乙○○持
    上開十字弓及弓箭，非法獵捕白鼻心一隻。嗣於八十八年十月一日凌晨零時十分
    許，在台中縣太平市○○○路山壁旁，為警臨檢當場查獲，並扣得白鼻心一隻（
    已死亡）及十字弓一把（含弓箭二十九支）。
二、案經台中縣警察局霧峰分局報請台灣台中地方法院檢察署檢察官偵查起訴。
    理  由
一、訊據被告乙○○坦承於夜間在公眾得出入之場所未經許可攜帶十字弓一把（含弓
    箭二十九支）獵捕白鼻心一隻等情，被告甲○○亦坦承共同參與獵捕白鼻心之情
    ，惟均辯稱：伊等因為九二一地震後沒有工作，生活困難，案發當天只想去捕一
    些動物來吃，並不知道獵到的是白鼻心，亦不知悉白鼻心業經行政院農業委員會
    公告列為保育類野生動物不得獵捕之規定云云。經查右開被告乙○○於夜間在公
    眾得出入之場所，未經許可攜帶十字弓之事實，迭據被告乙○○於警偵訊及本院
    審理時均自白不諱，且有十字弓一把（含弓箭二十九支）扣案可證，而該把十字
    弓亦核與內政部警政署於八十一年八月十日以（八一）台內警字第八一八二二八
    一號公告禁止持有之十字弓圖示相符，復經送台中縣警察局鑑定結果，亦認該把
    刀械確係屬槍砲彈藥刀械管制條例管制之十字弓，此有台中縣警察局八十八年十
    月十五日（八八）中縣警保民字第一一五Ｏ五號函一份在卷可稽，是扣案之十字
    弓箭應屬槍砲彈藥刀械管制條例所列管之刀械無誤，被告乙○○該部分犯行應堪
    認定。再查扣案之動物中文名稱為「白鼻心」，又名「果子狸」，拉丁學名為「
    Paguma larvata」，亞種名為「taivana 」，業經行政院農業委員會依野生動物
    保育法第四條第二項指定公告為珍貴稀有保育類野生動物乙節，此經證人即台中
    縣自然生態保育協會總幹事蔡仲晃於警訊時證述綦詳，並有國立自然科學博物館
    八十九年一月十五日（八九）館動字第Ｏ一四七號函、八十九年五月十一日（八
    九）館動字第二四九三號函及行政院農業委員會八十九年五月三十一日（八九）
    農林字第八九Ｏ一二八三八八號函各一份在卷足憑，復有照片五幀及保管據領單
    一紙在卷可按，該「白鼻心」既屬珍貴稀有之保育類野生動物，則其族群數量即
    無逾越環境容許量之情形。復查白鼻心即果子狸前經政府環保機關及大眾媒體大
    力宣揚列為保育類野生動物，被告二人應知之甚詳，徵諸被告二人自承係為獵捕
    動物食用而騎機車以車燈照明打獵，則其等應可清楚判斷所獵為何，況被告二人
    於警訊及偵查中均未抗辯係誤捕乙節，則其等於本院審理中辯稱不知道獵到的是
    白鼻心云云，顯係飾卸之詞，委無可採。又按法規（含法律、命令）自公布或發
    布日施行者，自公布或發布之日起算至第三日起發生效力，中央法規標準法第十
    三條定有明文。是法規自公布或發布之日起算至第三日起發生效力，人民即有遵
    循之義務，不得藉詞因不知法律而免除刑事責任，此亦為刑法第十六條前段所明
    定。查野生動物保育法於八十三年十月二十九日修正公布，於同年月三十一日生
    效，而白鼻心業經行政院農業委員會公告列為保育類野生動物已如前述，被告二
    人自不得諉稱不知前開規定而藉以免除刑責，故其等辯稱不知白鼻心為保育類野
    生動物云云，縱係屬實，亦不影響其等犯行之成立。本件事證已臻明確，被告二
    人之犯行堪以認定。
二、核被告乙○○所為，係犯槍砲彈藥刀械管制條例第十五條第一款、第二款於夜間
    在公眾得出入之場所未經許可攜帶刀械罪及違反野生動物保育法第十八條第一項
    第一款之規定，應依同法第四十一條第一項第一款未具族群量逾越環境容許量之
    條件，獵捕保育類野生動物罪論處。公訴人雖未就被告乙○○在道路之公共場所
    未經許可攜帶刀械之犯行予以起訴，惟該部分與已起訴於夜間在公眾得出入之場
    所未經許可攜帶刀械部分，有吸收之實質上一罪關係，為起訴效力所及，本院自
    得併予審理。其未經許可持有刀械及在公共場所未經許可攜帶刀械之低度行為，
    應為其於夜間在公眾得出入之場所未經許可攜帶刀械之高度行為所吸收，不另論
    罪。被告甲○○所為，係違反野生動物保育法第十八條第一項第一款之規定，應
    依同法第四十一條第一項第一款未具族群量逾越環境容許量之條件，獵捕保育類
    野生動物罪論處。被告二人就前開違反野生動物保育法之犯行，有犯意之聯絡與
    行為之分擔，為共同正犯。被告乙○○所犯上開二罪間，有方法結果之牽連關係
    ，為牽連犯，應從較重之未具族群量逾越環境容許量之條件，獵捕保育類野生動
    物罪處斷。又查被告甲○○前因違反麻醉藥品管理條例案件，經台灣彰化地方法
    院判處有期徒刑三月確定，於八十六年三月三日易科罰金執行完畢，有台灣台中
    地方法院檢察署刑案資料查註紀錄表及本院被告全國前案紀錄表在卷可按，其受
    有期徒刑執行完畢後，於五年以內再犯本件有期徒刑以上之罪，為累犯，應依刑
    法第四十七條之規定加重其刑。爰審酌被告二人犯罪之動機在於獵捕動物食用，
    所獵捕之保育類野生動物僅有一隻，情節尚非重大，且被告二人於犯後坦承大部
    分犯行，態度尚屬良好，被告乙○○另攜帶十字弓，危險性較大，被告甲○○係
    受被告乙○○之邀始參與獵捕犯行等一切情狀，各量處如主文所示之刑示懲。末
    查被告乙○○前未曾受有期徒刑以上刑之宣告，有台灣台中地方法院檢察署刑案
    資料查註紀錄表及本院被告全國前案紀錄表在卷可據，其因一時失慮，偶罹刑典
    ，事後已深具悔意，經此次刑之宣告後，應知所警惕當無再犯之虞，故其所宣告
    之刑，本院認以暫不執行為適當，爰併為宣告緩刑三年，以啟自新。扣案之白鼻
    心一隻，為被告二人犯野生動物保育法第四十一條第一項第一款之罪而被查獲之
    保育類野生動物；另十字弓一把（含弓箭二十九支）係被告乙○○持供本件獵捕
    白鼻心所用之獵具；均應依野生動物保育法第五十二條第一項之規定諭知沒收之
    。
據上論斷，應依刑事訴訟法第二百九十九條第一項前段，野生動物保育法第四十一條
第一項第一款、第五十二條第一項，槍砲彈藥刀械管制條例第十五條第一款、第二款
，刑法第十一條前段、第二十八條、第五十五條、第四十七條、第七十四條第一款，
判決如主文。
中      華      民      國    八十九    年      八      月     十四     日
                                    臺灣臺中地方法院刑事第六庭
                                        法  官  張  靜  琪
右正本證明與原本無異。
如不服本判決，應於送達後十日內向本院提出上訴狀(須附繕本)，上訴於台灣高等法
院台中分院。
                                        書記官
中      華      民      國    八十九    年      八      月     十四     日
附錄本案罪科刑法條：
野生動物保育法第四十一條第一項第一款：
有下列情形之一，處六月以上五年以下有期徒刑，得併科新台幣二十萬元以上一百萬
元以下罰金：
一  未具第十八條第一項第一款之條件，獵捕、宰殺保育類野生動物者。
槍砲彈藥刀械管制條例第十五條：
未經許可攜帶刀械而有下列情形之一者，處二年以下有期徒刑：
一、於夜間犯之者。
二、於車站、埠頭、航空站、公共場所或公眾得出入之場所犯之者。
三、結夥犯之者。


司法院資訊處製作；財團法人民間司法改革基金會備份。
